【裁判字號】    90,訴,329
【裁判日期】    901107
【裁判案由】    綜合所得稅
【裁判全文】
高雄高等行政法院判決                                九十年度訴字第三二九號
                              .
    原      告  甲○○
    訴訟代理人  丙○○
    被      告  財政部臺灣省南區國稅局
    代  表  人  乙○○  局長
    訴訟代理人  丁○○
右當事人間因綜合所得稅事件，原告不服行政院中華民國八十九年十一月十六日台八
九訴字第三二六六四號再訴願決定，提起行政訴訟。本院判決如左︰
    主  文
再訴願決定、訴願決定及原處分（復查決定含原核定處分）關於核定門牌高雄市三民
區○○○路十六號八樓之二及八樓之十一房屋財產交易所得部分均撤銷。
原告其餘之訴駁回。
訴訟費用由被告負擔二分之一、餘由原告負擔。
    事  實
一、事實概要：
原告民國（下同）八十六年度綜合所得稅結算申報，被告以原告於八十六年度出售其
所有坐落高雄市三民區○○○路十六號八樓之一、八樓之二、八樓之十一及十樓之五
房屋，核定其財產交易所得為新台幣（下同）三十三萬二千七百六十六元，併課其本
年度綜合所得稅，原告不服，申經復查結果，未准變更，提起訴願、再訴願，遞遭決
定駁回，乃提起本件行政訴訟。
二、兩造聲明：
（一）原告聲明求為判決：原處分、訴願決定及再訴願決定均撤銷。
（二）被告聲明求為判決：駁回原告之訴。
三、兩造之爭點：
甲、原告主張之理由：
（一）原告購進坐落高雄市三民區○○○路十六號八樓之一、八樓之二、八樓之十一
      及十樓之五房屋嗣後並出售之，其中八樓之二、八樓之十一及十樓之五部分，
      原告已提出原來購買之契約書，契約書內容載為，八樓之二房屋係於七十七年
      十一月十九日購買，購買價額為一百萬元，八樓之十一房屋於七十八年五月五
      日購買，價額為四十五萬，契約書上所載買受人皆為丙○○，另十樓之五房屋
      買受人則為蕭禫，同時買進十樓之五房屋及其他建物、土地，總計價額為三千
      五百五十萬元，購買時間為七十八年三月三十日；上述之買賣契約文件雖載他
      人為買受人，但實際購買人確為原告，僅係由他人代原告處理購買房屋事務。
      另八樓之一房屋雖未能提出買賣契約書，而原告當初係以將近一百萬元之價格
      購買，且八樓之一、八樓之二、八樓之十一房屋之當初購買價額總共約為二百
      六十萬元，而此八樓的三間房屋向高新銀行貸款二百零五萬，並設定抵押權二
      百四十六萬元，然嗣後拍賣之總價為二百二十六萬，故原告實無所得。另十樓
      之五房屋，係由訴外人以幫原告清償債務為對價，而原告則以轉讓房子方式為
      清償，故代償之貸款間接即為出售之價額，雖無出售文件可資證明，惟於購買
      時係全額向台灣中小企銀貸款，於償還貸款及貸款所生利息後亦並無所得剩餘
      。綜上，被告之認定與事實不合，原處分依所得稅法第十四條第一項第七類第
      一款、同法施行細則第十七條之二第一項及財政部八十七年二月四日台財稅第
      八七一九二六七三五號函核定原告之房屋交易所得，於法不合。
（二）又，原告系爭坐落高雄市三民區○○○路十六號八樓之一、八樓之二、八樓之
      十一之房屋，依台灣高雄地方法院民事執行處通知資料，得知八樓之一拍賣所
      得為五十一萬六千元，八樓之二拍賣所得為三十七萬七千元，而八樓之十一拍
      賣所得為十六萬二千元，另加計土地部分之價款，總計為二百二十六萬九千元
      ，扣除拍賣法院之執行費用三萬六千元，土地增值稅三十萬九千二百零四元，
      總計拍賣淨得為一百九十二萬三千七百九十六元，而原告向銀行貸款為二百零
      五萬元，因以原告名義無法貸得二百零五萬，遂以丙○○之名義向銀行貸款，
      經拍賣淨所得扣除原始取得成本及加計之銀行利息並無餘額為所得，縱當初購
      買之價格無法舉證，但以原告向銀行貸款金額，亦足資證明非同被告所言有所
      得剩餘。
（三）原告對於坐落高雄市三民區○○○路十六號八樓之一、八樓之二、八樓之十一
      及十樓之五房屋，就當初購得之文件，因歷時久遠，僅能提出八樓之二、十一
      及十樓之五房屋買進契約文件，惟就八樓之一房屋雖未能提出當初購進相關契
      約文件，但可以買賣代理人丙○○所言為證，可得知概括購買價額，經再與提
      出之法院拍賣八樓之一、八樓之二、八樓之十一所得總價，已足認出售並無所
      得；且本件之房屋分別於七十七年十一月間至七十八年三月間購進，於八十六
      年間出售，依一般經驗法則以及台灣購進與出售時之房屋行情，亦並無漲價所
      得之可能。
乙、被告主張之理由：
（一）按「個人之綜合所得總額，以其全年左列各類所得合併計算之：．．．．．．
      第七類：財產交易所得：凡財產及權利因交易而取得之所得：一、財產或權利
      原為出價取得者，以交易時之成交價額，減除原始取得之成本，及因取得、改
      良及移轉該項資產而支付之一切費用後之餘額為所得額。」「個人出售房屋，
      如能提出交易時之成交價額及成本費用之證明文件者，其財產交易所得之計算
      ，依本法第十四條第一項第七類規定核實認定；其未申報或未能提出證明文件
      者，稽徵機關得依財政部核定標準核定之。」分別為所得稅法第十四條第一項
      第七類第一款及同法施行細則第十七條之二第一項所明定。又「八十六年度個
      人出售房屋未申報或已申報而未能提出證明文件之財產交易所得標準：二、高
      雄市：依房屋評定現值百分之二十一計算。」為財政部八十七年二月四日台財
      稅第八七一九二六七三五號函所核定。
（二）原告本年度綜合所得稅結算申報，未列報其出售所有坐落高雄市○○○路十六
      號八樓之一、八樓之二、八樓之十一及十樓之五房屋之財產交易所得，被告以
      原告未能提示交易時之成交價額及原始取得成本費用之證明文件，乃依據移轉
      時房屋現值之百分之二十一核定其財產交易所得分別為六萬二千七百六十九元
      、八萬一千六百四十八元、二萬九千八百八十三元及十五萬八千四百六十六元
      ，合計三十三萬二千七百六十六元。
（三）原告主張系爭坐落高雄市○○○路十六號八樓之一、八樓之二及八樓之十一房
      屋，係委由丙○○簽約，其為實際購買人，又該等房屋業遭法院拍賣，拍得價
      額低於原告原先買入價額，又坐落高雄市○○○路十六號十樓之五房屋，係委
      由蕭禫簽約，該屋出售所得價額用以償還銀行貸款，為賠本出售云云，並檢附
      不動產買賣合約書、高雄地院民事執行處通知及建築改良物登記簿等影本供核
      。惟經查原告僅提示系爭房屋八樓之二、八樓之十一及十樓之五之買入契約書
      ，其買受人非原告，是洵難採據，而原告既未能提示系爭房屋之買賣契約書暨
      價款收付紀錄或資金流程等相關資料，所稱核無足採。是原告既未有新事證以
      實其說，要難謂其所稱可採，被告依首揭規定，核定其財產交易所得三十三萬
      二千七百六十六元，並無不合。
    理  由
一、按「個人之綜合所得總額，以其全年左列各類所得合併計算之：．．．．．．第
    七類：財產交易所得：凡財產及權利因交易而取得之所得：一、財產或權利原為
    出價取得者，以交易時之成交價額，減除原始取得之成本，及因取得、改良及移
    轉該項資產而支付之一切費用後之餘額為所得額。」「個人出售房屋，如能提出
    交易時之成交價額及成本費用之證明文件者，其財產交易所得之計算，依本法第
    十四條第一項第七類規定核實認定；其未申報或未能提出證明文件者，稽徵機關
    得依財政部核定標準核定之。」分別為所得稅法第十四條第一項第七類第一款及
    同法施行細則第十七條之二第一項所明定。另「八十六年度個人出售房屋未申報
    或已申報而未能提出證明文件之財產交易所得標準：二、高雄市：依房屋評定現
    值百分之二十一計算。」為財政部八十七年二月四日台財稅第八七一九二六七三
    五號函所核定。又「．．．．．．嗣財政部依據臺北市國稅局就七十六年度臺北
    市個人出售房屋所得額多數個案取樣調查結果擬訂之標準，於七十七年六月二十
    七日以臺財稅字第七七○五五三一○五號函，核定七十六年度臺北市個人出售房
    屋交易所得，按房屋稅課稅現值百分之二十計算，係經斟酌年度、地區、經濟情
    況所核定，並非依固定之百分比訂定，符合本院釋字第二一八號解釋意旨，與憲
    法並無牴觸。」亦經司法院釋字第三六一號解釋在案；而財政部八十七年二月四
    日台財稅第八七一九二六七三五號函即係斟酌年度、地區、經濟情況等情狀，所
    核定之個人出售房屋財產交易所得額，依上述司法院釋字第三六一號解釋意旨，
    應予援用。另人民有依法律納稅之義務，憲法第十九條定有明文。國家依法課徵
    所得稅時，納稅義務人應自行申報，並提示各種證明所得額之帳簿、文據，以便
    稽徵機關查核。至該證據之證明力，法院於審判案件時，仍應斟酌全辯論意旨及
    調查證據之結果，判斷事實之真偽（司法院釋字第二一七號及二一八號解釋參照
    ）。
二、本件被告以原告於八十六年度，出售原告所有坐落高雄市三民區○○○路十六號
    八樓之一、八樓之二、八樓之十一及十樓之五房屋，並按財政部八十七年二月四
    日台財稅第八七一九二六七三五號函釋，依房屋評定現值百分之二十一，核定原
    告財產交易所得共三十三萬二千七百六十六元，併課其本年度綜合所得稅等情，
    已經兩造分別陳明在卷；而原告提起本件訴訟無非以，原告出售系爭房屋均係虧
    損，並無任何財產交易所得，而原告所提出關於系爭八樓之二、十一及十樓之五
    之買賣契約，雖係由代為處理原告購屋事宜之代理人丙○○、蕭禫所簽訂之契約
    ，但均是原告買入該房屋之原始契約文件等語資為爭執。爰分述如下：
（一）經查：（１）系爭八樓之一房屋，原告並未能提出原始之買賣契約文件一節，
      已經原告陳明在卷，至原告雖主張該房屋係概括承受，應以銀行貸款金額作為
      買價云云，然就係以承受銀行貸款作為買價一節，並未能提出證據以供本院調
      查，且依原告提出建物謄本之記載觀之，原告雖曾於七十九年間向台灣銀行貸
      款，但係以系爭八樓之一、八樓之二房屋及另同號八樓之四共三間房屋提供擔
      保，設定本金最高限額二百四十四萬八千元之抵押權，有該謄本附卷可稽，故
      亦無從判斷其中八樓之一房屋部分之貸款金額；原告既未能提出系爭八樓之一
      房屋之原始取得成本費用之證明文件，依前開所述，即無從依所得稅法第十四
      條第一項第七類第一款規定核算原告出售系爭八樓之一房屋之財產交易所得金
      額，故原告主張其出售系爭八樓之一房屋係屬虧損並無所得云云，即難採信。
      （２）另關於系爭十樓之五房屋，原告雖提出其買進契約書為證，惟姑不論該
      買賣契約之買受人並非原告，是否確為原告買進房屋之原始買賣文件尚須調查
      ，僅自該契約書之形式觀之，原告係以三千五百五十萬元之價格一併買進系爭
      十樓之五房地外及其他土地建物，而該契約書中亦未就個別房地約定買賣價格
      ，有該買賣契約書附卷可稽，故就其契約內容並無法認定原告當初買進系爭十
      樓之五房屋之價格即其成本為若干，自亦無從依據所得稅法第十四條第一項第
      七類規定核實認定原告出售系爭十樓之五房屋之財產交易所得金額，故原告主
      張其出售系爭十樓之五房屋係屬虧損並無所得云云，亦難遽信。（３）綜上，
      就系爭八樓之一及八樓之五房屋，原告既未能提示取得之成本及費用文件以供
      查核認定財產交易所得額，則參諸前述所得稅法施行細則第十七條之二第一項
      規定及司法院釋字第三六一號解釋意旨，被告依推計核定方法估計系爭八樓之
      一及八樓之五房屋出售時，原告之財產交易所得額，即屬有據；故而被告依據
      財政部八十七年二月四日台財稅第八七一九二六七三五號函釋，依出售年度房
      屋評定現值百分之二十一，核算原告出售系爭八樓之一及八樓之五房屋之財產
      交易所得額，即無不合。
（二）另原告所有系爭八樓之二及八樓之十一房屋均係經法院之拍賣程序而出售，拍
      定之價格均有就土地及房屋分別標示價格一節，有台灣高雄地方法院不動產權
      利移轉證書影本附卷可稽，故關於系爭房屋出售之價格自堪認定；至系爭八樓
      之二及八樓之十一房屋原告買進之價格，原告雖提出不動產買賣契約書二紙為
      證，然為被告所否認，故此部分首須認定者，乃原告提出之二紙不動產買賣契
      約書所載之買賣價格是否即原告購買系爭八樓之二及八樓之十一房地之價格。
      查：原告所提出關於其購買系爭八樓之二及八樓之十一房屋之不動產買賣契約
      書，其上所載買受人雖均是丙○○即本件原告之訴訟代理人而非原告，然該買
      賣契約書所以記載買受人為丙○○係因買賣契約書係由丙○○代原告訂立，而
      原告係丙○○之妹，但買受房屋之資金及銀行貸款均是由原告繳納等情，已據
      原告訴訟代理人丙○○陳明在卷，並有不動產買賣契約書二紙在卷可按；又其
      中系爭八樓之二房屋其買賣契約訂立日期為七十七年十一月十九日，並於七十
      八年七月間由該買賣契約書所載之出賣人黃淑銘與原告訂立買賣契約之公契並
      經過公證後，於七十八年七月四日將該房屋移轉登記為原告所有；另系爭八樓
      之十一房屋則係於七十八年五月五日與房屋所有權人呂貴雲簽訂前述之不動產
      買賣契約書，同年六月二日申報契稅，並於同年九月二十二日移轉登記為原告
      所有等情，有建物登記謄本、公證書及契稅繳款書附卷可憑。綜上觀之，可知
      原告提出關於系爭八樓之二及八樓之十一房屋之不動產買賣契約書所載之買受
      人雖非原告，但出賣人均為該等房屋之原所有權人，且嗣後確均由出賣人即原
      所有權人將房屋移轉登記為原告所有，再觀該等房屋，自原告提出之不動產買
      賣契約書訂立日期至移轉登記日期，時間約為半年及四個月，核與一般房屋買
      賣而辦理移轉登記之情形相當；且原告若是嗣後蓄意造假，則其何須提出買受
      人並非原告之不動產買賣契約書供被告查核！並經本院調閱系爭八樓之二及八
      樓之十一房屋於八十一年間向高雄市第一信用合作社（現改名高新銀行）申請
      貸款時，高雄市第一信用合作社之鑑價資料，系爭八樓之二房地之價格為二百
      二十萬七千一百五十三元（買賣契約約定價格為一百萬元），另八樓之十一房
      地則為九十四萬七千七百九十四元（買賣契約約定價格為四十五萬元），有該
      鑑估報告書附卷可稽，該鑑估報告書鑑估之日期雖為八十一年間，但衡諸當時
      不動產之走勢，約係於七十九年間達到價格之最高峰，爾後即又逐漸下跌，依
      上述八十一年間鑑價結果猶為原告所提出買賣契約約定價格之二倍，亦與房地
      產價格之情勢相當，並無刻意提高買賣契約價格以造假之情，故原告主張其所
      提出之不動產買賣契約書上所載買賣價格確係原告買入系爭八樓之二及八樓之
      十一房地之價格等語，即堪採信。而原告所提系爭八樓之二及八樓之十一房地
      之買賣契約書雖載有買賣房地之價格（一百萬元及四十五萬元），惟因該買賣
      契約書並未分別約定房屋及土地之買賣價格，故關於房屋部分之價格，自應參
      酌營業稅法施行細則第二十一條規定，依當期土地公告現值與房屋評定標準價
      格之比例予以核算，核算結果系爭八樓之二房屋之契約買賣價格為六十七萬三
      千五百四十六元，另系爭八樓之十一房屋之契約買賣價格則為二十八萬五千九
      百七十一元一節，有被告之計算表在卷可按；而系爭八樓之二及八樓之十一房
      屋經法院拍賣結果，八樓之二房屋之拍定價格為三十七萬七千元、另八樓之十
      一房屋拍定價格則為十六萬二千元，亦有該不動產權利移轉證書影本附卷可稽
      ，兩相比較結果，原告所有系爭八樓之二及八樓之十一房屋經法院拍賣金額，
      低於原告之取得成本，而呈虧損之情形，即原告出售系爭八樓之二及八樓之十
      一房屋並無財產交易所得，是原告此部分主張即堪採取。
三、綜上所述，原告就系爭八樓之一及十樓之五房屋，並未能提出取得成本及費用之
    證明文件，故被告依據所得稅法施行細則第十七條第一項規定及財政部八十七年
    二月四日台財稅第八七一九二六七三五號函釋，按房屋評定現值百分之二十一核
    定系爭八樓之一房屋財產交易所得為六萬二千七百六十九元、及系爭十樓之五房
    屋交易所得為十五萬八千四百六十六元，核無違誤，此部分訴願及再訴願決定，
    遞予維持，亦無不合，原告起訴求為撤銷，為無理由，應予駁回。至於系爭八樓
    之二及八樓之十一房屋，依所得稅法第十四條第一項第七類規定計算結果，原告
    確無財產交易所得，被告不察，仍按出售年度房屋評定現值百分之二十一核定原
    告之財產交易所得，自有違誤，訴願及再訴願決定未予糾正，亦有未洽，原告求
    為撤銷，為有理由，爰將關於核定系爭八樓之二及八樓之十一房屋財產交易所得
    之再訴願決定、訴願決定及原處分（復查決定含原核定處分）均予撤銷。
四、據上論結，本件原告之訴為一部有理由、一部無理由，依行政訴訟法第一百九十
    五條第一項、第一百零四條、民事訴訟法第七十九條但書，判決如主文。
中      華      民      國      九十    年      十一    月      七      日
                                高雄高等行政法院第一庭
                                            審判長法官  陳光秀
                                            法      官  呂佳徵
                                            法      官  楊惠欽
右為正本係照原本作成。
如不服本判決，應於判決送達後二十日內向本院提出上訴書狀，其未表明上訴理由者
，應於提起上訴後二十日內向本院提出上訴理由書（須按對造人數附繕本）；如於本
判決宣示或公告後送達前提起上訴者，應於判決送達後二十日內補提上訴理由書（須
附繕本）。未表明上訴理由者，逕以裁定駁回。
提起上訴應預繳送達用雙掛號郵票七份（每份三十四元）。
中      華      民      國      九十    年      十一    月      七      日
                                            法院書記官  藍亮仁


司法院資訊處製作；財團法人民間司法改革基金會備份。
